臺灣嘉義地方法院刑事判決　　　　　　　 96年度簡上字第7號
上　訴　人
即　公訴人　臺灣嘉義地方法院檢察署檢察官
上　訴　人
即　被　告　甲○○
上列上訴人因被告詐欺案件，不服本院簡易庭中華民國九十五年
十一月三十日九十五年度嘉簡字第一六八二號第一審判決（聲請
簡易判決處刑案號：臺灣嘉義地方法院檢察署九十五年度偵字第
八○○八號），提起上訴，本院管轄之第二審合議庭判決如下：
    主  文
原判決撤銷。
甲○○幫助意圖為自己不法之所有，以詐術使人將本人之物交付
，處有期徒刑伍月，如易科罰金以銀元參佰元折算壹日。
    事  實
壹、甲○○預見金融帳戶為個人信用交易之重要表徵，提供金融
    帳戶與他人使用，足以令實際使用者規避偵查機關查緝，因
    而助長實施詐欺取財之犯行，卻仍基於縱使有人利用其金融
    帳戶實施詐欺取財犯行亦不違反其本意之幫助犯意，於民國
    九十五年六月十二日，在不詳地點，將其所有之臺灣郵政股
    份有限公司（下稱臺灣郵政公司）嘉義福全郵局（局號00
    00000號）帳號0000000號之郵局存摺、提款卡
    、印章及密碼（聲請簡易判決處刑書及原審判決漏載印章）
    提供給不詳姓名年籍之人，上開存摺、提款卡、印章及密碼
    旋流入不詳詐欺集團支配管理下。嗣於九十五年六月十三日
    上午十一時許，不詳姓名年籍之詐欺集團成員撥打家住臺南
    縣善化鎮（地址詳卷）乙○○○電話，佯稱乙○○○之金融
    機關帳戶因被不詳歹徒作為洗錢之用，遭到凍結，如欲使用
    帳戶內金錢須將金錢轉入指定帳戶，致使乙○○○不疑有他
    ，陷於錯誤，即於同日下午一時二十六分許依該成員指示前
    往臺灣郵政公司臺南善化郵局提領自己在該郵局之存款新臺
    幣（下同）一百萬元，並以無摺存款方式將上開款項存入至
    甲○○前述郵局帳戶內。該筆款項中之五十萬元即於同日遭
    到提領，餘五十萬旋因警方根據乙○○○察覺有異報案通知
    而通知臺灣郵政公司涷結帳戶，始未遭到提領一空。
貳、案經乙○○○訴由嘉義市警察局第一分局報告臺灣嘉義地方
    法院檢察署檢察官聲請以簡易判決處刑。
    理  由
壹、本件上訴人即公訴人臺灣嘉義地方法院檢察署檢察官、上訴
    人即被告甲○○均未於言詞辯論終結前對於警訊調查筆錄、
    存摺封面及內頁、存款明細、開戶紀錄、帳戶警示及電話斷
    話簡便表、臺灣郵政公司函文、嘉義市政府函文、電話語音
    服務申請書、前科紀錄表等傳聞證據之證據能力有所異議。
    雖被告矢口否認犯行，惟前開傳聞證據多為金融機構業務上
    或公務員職務上經常製作之文書，該等證據又無顯不可信之
    情況，本院審酌予以採納之，無礙檢察官、被告於程序上之
    彈劾詰問權利，認前開傳聞證據合於刑事訴訟法第一百五十
    九條之四、之五等規定，因而具備證據能力，此合先敘明。
貳、訊據被告固坦承其係嘉義福全郵局局號0000000號、
    帳號0000000號帳戶之存戶，惟矢口否認有何犯行，
    審理時辯稱，內有上開帳戶存摺、提款卡、印章及密碼之皮
    包係於九十五年六月間某日外出時置放在機車腳踏板上遭人
    搶走，並無幫助詐欺集團之行為及故意云云。經查：
  一、被告係嘉義福全郵局局號0000000號、帳號000
      0000號帳戶之存戶，為被告所坦認（警卷第二頁調查
      筆錄，本審卷第六十三頁審判筆錄），復有開戶紀錄、客
      戶歷史交易清單等在卷可憑（警卷第七頁至第八頁，本審
      卷第四十頁至第四十五頁）。而被害人乙○○○係於九十
      五年六月十三日上午十一時許，接獲不詳姓名年籍之詐欺
      集團成員撥打臺南縣善化鎮（地址詳卷）家中電話，佯稱
      被害人金融機關帳戶因被不詳歹徒作為洗錢之用，遭到凍
      結，如欲使用帳戶內金錢須將金錢轉入指定帳戶，致使被
      害人不疑有他，陷於錯誤，即於同日下午一時二十六分許
      依該成員指示前往臺灣郵政公司臺南善化郵局提領自己在
      該郵局之存款一百萬元，並以無摺存款方式將上開款項存
      入至被告前述郵局帳戶內，該筆款項中之五十萬元即於同
      日遭到提領，餘五十萬旋因警方根據被害人察覺有異報案
      通知臺灣郵政公司涷結帳戶，始未遭到提領一空等情，業
      據被害人供述屬實（警卷第四頁及其反面調查筆錄），復
      有卷附之郵局存摺封面及內頁、存款明細（儲戶收執聯）
      、受理詐騙案件通報帳戶警示及電話斷話簡便表足稽（警
      卷第五頁、第六頁、第十頁）。
  二、雖被告辯稱，內有上開帳戶存摺、提款卡、印章及密碼之
      皮包乃於九十五年六月間某日置放在機車腳踏板上遭人搶
      走云云。然查，被告於九十五年七月二十二日警訊時係稱
      ：「（問：該帳戶現在何處？）該帳戶已遺失，於九十五
      年六月十二日因公司要做薪資轉帳之用時才發現遺失，我
      至郵局要掛失時郵局才告知已遭提示警示戶。」等語（警
      卷第二頁調查筆錄）。其於九十五年十一月十五日偵查中
      則稱：「．．平常我將上開物品（指郵局存摺、金融卡、
      密碼、印章）放在包包裡面，我的包包於今年七月初剛申
      請郵局存摺出來時，在嘉義南興國中附近不見，因為我習
      慣將包包放在機車的腳踏板上，包包裡有郵局存摺、金融
      卡、印章及一千元現金都不見了，郵局的存摺及提款卡密
      碼我寫在一張紙上，放在裝金融卡的小袋子裡也一起不見
      了。遺失的隔天我有向公司的人講，我不能確定我上開東
      西到底是六月或七月不見的，我沒有去報警，因為郵局裡
      面只剩八十八元。」等語（偵查卷第六頁至第七頁訊問筆
      錄）。嗣九十六年三月二十二日審理時則稱：「我習慣將
      包包放在腳踏板，我騎的很慢，我的包包被人搶走。（問
      ：當天有無報案）沒有。（問：妳的包包是被搶走，不是
      遺失？）是的，是被搶走。」等語（本審卷第六十二頁審
      判筆錄）。觀察被告先後陳述，先稱遺失，後云遭人搶走
      ，已不一致；且皮包遭搶，歹徒所實施手段並非平和，被
      告顯為犯罪被害人，又未報案處理，即與常情有違，是其
      所辯，誠屬可疑。
  三、關於郵局帳戶之用途，被告警訊時供稱係作「薪資轉帳」
      之用（警卷第二頁調查筆錄），然爾，觀諸該帳戶之交易
      紀錄（本審卷第四十頁至第四十五頁），並無任何一筆與
      薪資轉帳有所關聯，況且，被告自承案發當時所工作之泡
      沫紅茶店係以「支付現金」方式發放薪資（本審卷第六十
      一頁審判筆錄），與「薪資轉帳」不合。此外，被告於審
      理時改稱該帳戶係作「單親家庭補助轉帳之用」（本審卷
      第三十頁準備程序筆錄，第六十頁審判筆錄），被告反覆
      其詞，態度已屬可議，尤有進者，此一辯詞非但與先前「
      薪資轉帳」之供詞迥然不同，本院進一步向嘉義市政府函
      詢查證，又查無被告曾經申請補助之紀錄，此有嘉義市政
      府九十六年二月十四日府社福字第○九六○○九三二七一
      號函在卷可考（本卷第四十七頁），則被告所謂「薪資轉
      帳」或「單親家庭補助」之辯詞，難認屬實。
  四、再查，依被告帳戶客戶歷史交易清單所示（本審卷第四十
      五頁），該帳戶自九十年三月八日起至九十五年六月十二
      日止之存款餘額均在一百元以內，其間並無任何存、提款
      項交易紀錄，其中九十五年六月十二日之交易摘要依序為
      「核發晶卡」、「語音系統」、「無摺存款一百元」、「
      跨行提款一百零六元」；九十五年六月十三日依序為「無
      摺存款一百零五元」、「無摺存款一百萬元」、「現金提
      款五十萬元」。準此而論，被告前有數年未曾使用該郵局
      帳戶，一申請便利於轉帳提領款項之晶片卡及語音系統服
      務，帳戶立刻為詐欺集團所使用，時間點上未免過於巧合
      。又被告自承一次遺失或遭搶該郵局「存摺」、「提款卡
      」、「印章」及「密碼」，已如前述，被告所遺失或遭搶
      者，厥為該帳戶之全部資料，果如被告所稱其係欲申請「
      單親家庭補助」或供服務單位「薪資轉帳」而攜帶在身，
      此時並不涉及提領款項，攜帶存摺即可，將提款卡、印章
      及密碼一併置放在身，反徒增風險，常人鮮少如此作為。
      另被告坦承前曾向包括玉山銀行、台企銀行、中國信託等
      數家金融機構申請帳戶，但郵局帳戶遺失時皮包內沒有其
      他金融卡、信用卡等帳戶資料（本審卷第三十三頁準備程
      序筆錄），而被告郵局帳戶已數年無交易紀錄，前經敘明
      ，其僅攜帶一長久未曾使用帳戶外出，置其他數家金融機
      關所核發金融卡、信用卡於不顧，未免過於矯情。是所謂
      遺失或遭搶云云，於社會常情不符，難認合理。
  五、存摺、提款卡、印章及密碼乃個人財產得喪變更之表徵，
      擅自交付不詳之人使用，足以隱藏不詳之人之身分，並令
      一般大眾誤信交易對象，對於達成詐騙行為有所助益，乃
      眾所皆知之事實。被告甫申請核發晶片卡及語音服務，帳
      戶即為詐欺集團利用以訛詐被害人，以其時間點之密切，
      再佐以被告前後矛盾閃爍說詞，且查無任何蛛絲馬跡足以
      證明被告遺失帳戶之抗辯係屬合理，被告顯係提供自己存
      摺、提款卡、印章及密碼與不詳之人，再輾轉為詐欺集團
      所使用。是其所辯，均與事理未合，無非臨訟圖卸之詞，
      諉無可採。事證明確，其犯行洵堪認定。
參、被告行為後，九十五年六月十四日修正公布，同年七月一日
    施行之刑法施行法第一條之一第一項、第二項前段增訂「中
    華民國九十四年一月七日刑法修正施行後，刑法分則編所定
    罰金之貨幣單位為新臺幣。九十四年一月七日刑法修正時，
    刑法分則編未修正之條文定有罰金者，自九十四年一月七日
    刑法修正施行後，就其所定數額提高為三十倍。」等內容。
    而被告所犯之刑法第三百三十九條第一項自七十二年六月二
    十六日（即罰金罰鍰提高標準條例修正公布日）迄今未修正
    ，其罰金法定刑為「一千元」，貨幣單位乃「銀元」，依罰
    金罰鍰提高標準條例第一條前段提高十倍，實為「銀元一萬
    元」，經依現行法規所定貨幣單位折算新台幣條例第二條折
    算為「新臺幣三萬元」。刑法施行法於九十五年七月一日施
    行後，所定罰金之貨幣單位為新臺幣，就其所定數額提高三
    十倍，刑法第三百三十九條第一項之罰金法定刑「一千元」
    ，依該規定折算，亦為「新臺幣三萬元」。是刑法施行法前
    開條文修正後，刑法第三百三十九條第一項「罪刑」並未變
    更。刑法施行法第一條之一第一項、第二項前段之法律效果
    乃將刑法分則罰金刑之貨幣單位從「銀元」轉換為「新臺幣
    」，係一貨幣單位準據法，修正意旨亦止於釐清吾國先前易
    生混淆之貨幣單位系統，與罪刑無涉，尚無刑法第二條第一
    項新舊法比較適用之問題，自應適用現行有效之法律。
肆、再被告行為後，九十四年一月七日修正，同年二月二日公布
    之刑法業於九十五年七月一日施行，本件所涉修正前後法律
    比較及適用之情形，詳如附表所示。其中刑法第三十三條第
    五款關於罰金定義之修正；其中刑法第四十一條關於易科罰
    金折算標準之修正，因修正前規定足使被告受較輕之刑罰，
    有利於行為人，應依刑法第二條第一項前段適用修正前之行
    為時法。其中刑法第六十七條、第六十八條關於罰金最低度
    減輕之修正，因修正後規定足使被告受較輕之刑罰，有利於
    行為人，應依刑法第二條第一項但書適用修正後之裁判時法
    。整體觀察比較修正前後規定，修正後規定非更有利於行為
    人，本件應一體依刑法第二條第一項前段適用修正前之行為
    時法。
伍、核被告以幫助他人犯罪之意思，對於詐欺集團之詐欺取財犯
    行資以助力，而未參與詐欺犯罪構成要件之行為，係犯刑法
    第三十條第一項前段、第三百三十九條第一項之幫助詐欺取
    財罪。被告係幫助犯，應依刑法第三十條第二項規定減輕其
    刑。原審予以論罪，並科處被告拘役二十日，如易科罰金以
    銀元三百元折算一日，固非無見。按「刑事審判之量刑，在
    於實現刑罰權之分配的正義。故法院對有罪之被告科刑，應
    符合罪刑相當之原則，使罰當其罪，以契合人民之法律感情
    。此所以刑法第五十七條明定科刑時應審酌一切情狀，尤應
    注意該條所列各款事項，以為科刑輕重之標準。」迭經最高
    法院八十六年度台上字第三七六三號、八十六年度台上字第
    五三一三號、八十八年度台上字第二二○一號等判決解釋在
    案。查被告所幫助之犯行導致被害人受騙交付一百萬元，犯
    罪所生損害非屬輕微，被告迄今亦未分文賠償被害人，又從
    未坦承罪愆。但依原審所量處之刑罰，倘使易科罰金，被告
    僅需繳納新臺幣（下同）一萬八千元，即可免於身陷囹圄，
    不僅與被害法益相差頗為懸殊，被害人難以接受，更難促使
    被告及大眾日後警惕慎行，所為量刑未免失之輕縱，容有未
    洽。檢察官上訴意旨認原審量刑不當，為有理由；被告上訴
    意旨認原審論罪科刑不當，為無理由。原審判決既有上述可
    議之處，應由本院撤銷原判決並自為判決。
陸、爰依被告之陳述（本審卷第六十四頁審判筆錄）及臺灣嘉義
    地方法院檢察署刑案資料查註紀錄表、臺灣高等法院被告前
    案紀錄表之記載（偵查前案卷宗，本審卷第十九頁），審酌
    被告未視詐欺集團橫行，仍提供帳戶予不詳之人使用；犯罪
    時未受明顯刺激；未有前科之素行；高中畢業之智識程度；
    離婚，育有一個小孩，目前在早餐店工作之生活狀況；事後
    仍未與被害人達成和解賠償損害，被害金額高達一百萬元；
    臨訟避重就輕，多所卸責之犯後態度等一切情狀，量處如主
    文第二項所示之刑，並諭知易科罰金之折算標準，以示懲儆
    。
據上論結，應依刑事訴訟法第四百五十五條之一第一項、第三項
、第三百六十九條第一項前段、第三百六十四條、第二百九十九
條第一項前段，刑法第二條第一項前段、第三十條第一項前段、
第三百三十九條第一項、第三十條第二項、第四十一條第一項前
段（修正前），刑法施行法第一條之一第一項、第二項前段，罰
金罰鍰提高標準條例第二條（廢止前），判決如主文。
本案經檢察官陳慧玲到庭執行職務。
中　　華　　民　　國　　96　　年　　4 　　月　　4 　　日
                    刑事第五庭審判長  法　官  林信旭
                                      法  官  洪嘉蘭
                                      法  官  張道周
上列正本證明與原本無異。
本件不得上訴。
中　　華　　民　　國　　96　　年　　4 　　月　　4 　　日
                                      書記官  黃意雯
刑法第三百三十九條第一項
意圖為自己或第三人不法之所有，以詐術使人將本人或第三人之
物交付者，處五年以下有期徒刑、拘役或科或併科一千元以下罰
金。
附表（打勾者表示比較後較有利於行為人）
┌──┬──┬───────────┬──┬────────────┐
│編號│條號│新法                  │比較│理由                    │
│    │    ├───────────┤適用│                        │
│    │    │舊法                  │結果│                        │
├──┼──┼───────────┼──┼────────────┤
│1   │30  │幫助他人實行犯罪行為者│無  │新法僅將「從」字更改為「│
│    │    │，為幫助犯。雖他人不知│    │幫助」文字，又刪除累贅文│
│    │    │幫助之情者，亦同。    │    │字，使條文意義更為明確，│
│    │    │幫助犯之處罰，得按正犯│    │刑罰法律及效果皆無任何變│
│    │    │之刑減輕之。          │    │動，毋庸比較新舊法。    │
│    │    ├───────────┤    │                        │
│    │    │舊條文                │    │                        │
│    │    │幫助他人犯罪者，為從犯│    │                        │
│    │    │。雖他人不知幫助之情者│    │                        │
│    │    │，亦同。              │    │                        │
│    │    │從犯之處罰，得按正犯  │    │                        │
│    │    │之刑減輕之。          │    │                        │
├──┼──┼───────────┼──┼────────────┤
│2   │33  │新條文                │    │(一)修正後刑法第三十三條第│
│    │    │主刑之種類如下：      │    │  四款僅將拘役之計算單位│
│    │    │四、拘役：一日以上，六│    │  由月更正為日，內容完全│
│    │    │    十日未滿。但遇有加│    │  相同，無涉刑度加重或減│
│    │    │    重時，得加至一百二│    │  輕，並無法律變更之情形│
│    │    │    十日。            │    │  ，應適用現行法規。    │
│    │    │五、罰金：新臺幣一千元│    │(二)修正前刑法第三十三條第│
│    │    │    以上，以百元計算之│    │  五款規定，罰金：一元以│
│    │    │    。                │    │  上，修正後則提高為，罰│
│    │    ├───────────┼──┤  金：新臺幣一千元以上，│
│    │    │舊條文                │ˇ  │  以百元計算之，致刑度有│
│    │    │主刑之種類如下：      │    │  加重之情形，應依新刑法│
│    │    │四、拘役：一日以上，二│    │  第二條第一項前段之規定│
│    │    │    個月未滿。但遇有加│    │  ，適用行為時法。（最高│
│    │    │    重時，得加至四個月│    │  法院刑事庭決議，下稱最│
│    │    │    。                │    │  高法院決議）          │
│    │    │五、罰金：一元以上。  │    │                        │
├──┼──┼───────────┼──┼────────────┤
│3   │41  │新條文                │    │修正前刑法第四十一條第一│
│    │    │犯最重本刑為五年以下有│    │項前段規定，犯最重本刑為│
│    │    │期徒刑以下之刑之罪，而│    │五年以下有期徒刑以下之刑│
│    │    │受六個月以下有期徒刑或│    │之罪，而受六個月以下有期│
│    │    │拘役之宣告者，得以新臺│    │徒刑或拘役之宣告，因身體│
│    │    │幣一千元、二千元或三千│    │、教育、職業、家庭之關係│
│    │    │元折算一日，易科罰金。│    │或其他正當事由，執行顯有│
│    │    ├───────────┼──┤困難者，得以一元以上三元│
│    │    │舊條文                │ˇ  │以下折算一日，易科罰金。│
│    │    │犯最重本刑為五年以下有│    │依修正前有效現已廢止之罰│
│    │    │期徒刑以下之刑之罪，而│    │金罰鍰提高標準條例第二條│
│    │    │受六個月以下有期徒刑或│    │規定，就其原定提高為一百│
│    │    │拘役之宣告，因身體、教│    │倍折算一日，即銀元一百、│
│    │    │育、職業、家庭之關係或│    │二百或三百元折算一日，換│
│    │    │其他正當事由，執行顯有│    │算成新台幣即三百、六百或│
│    │    │困難者，得以一元以上三│    │九百元折算一日）。修正後│
│    │    │元以下折算一日，易科罰│    │同條項前段易科罰金折算標│
│    │    │金。                  │    │準則提高為以新台幣一千、│
│    │    │                      │    │二千或三千元折算一日，比│
│    │    │                      │    │較修正前後之適用結果，修│
│    │    │                      │    │正前之規定足使行為人受較│
│    │    │                      │    │輕之易刑處分，較有利於行│
│    │    │                      │    │為人，應依刑法第二條第一│
│    │    │                      │    │項前段之規定，應適用行為│
│    │    │                      │    │時法。（最高法院決議）  │
├──┼──┼───────────┼──┼────────────┤
│4   │67  │新條文                │ˇ  │(一)新法修正，罰金最低度同│
│    │    │有期徒刑或罰金加減者，│    │  時加重之，使量刑範圍受│
│    │    │其最高度及最低度同加減│    │  到限縮，行為人將受到較│
│    │    │之。                  │    │  舊法罰金最低度較高之刑│
│    │    ├───────────┼──┤  罰，行為人受處罰之實質│
│    │    │舊條文                │    │  內涵顯有變更，應屬第二│
│    │    │有期徒刑加減者，其最高│    │  條第一項之法律變更，自│
│    │    │度及最低度同加減之。  │    │  應比較新舊法，適用最有│
│    ├──┼───────────┼──┤  利行為人之舊法。（最高│
│    │68  │新條文                │ˇ  │  法院決議）            │
│    │    │拘役加減者，僅加減其最│    │(二)新法修正，罰金最低度同│
│    │    │高度。                │    │  時減輕之，使可得量處最│
│    │    ├───────────┼──┤  低之刑罰範圍受到變動，│
│    │    │舊條文                │    │  應屬第二條第一項之法律│
│    │    │拘役或罰金加減者，僅加│    │  變更，應比較新舊法，適│
│    │    │減其最高度。          │    │  用最有利行為人之法律。│
│    │    │                      │    │  而罰金最低度之減輕，係│
│    │    │                      │    │  得量處較法定最低度更低│
│    │    │                      │    │  之罰金刑，故修正後之新│
│    │    │                      │    │  法較為有利，應適用裁判│
│    │    │                      │    │  時法。                │
└──┴──┴───────────┴──┴────────────┘
